最高法院民事判決　　　　　　　　　　　　　　　八十六年度台上字第三七八三號
　　上 訴 人　乙○○
　　被上訴人　甲○○
右當事人間請求土地所有權移轉登記事件，上訴人對於中華民國八十五年四月一日臺
灣高等法院臺中分院第二審判決（八十四年度上字第四七九號），提起上訴，本院判
決如左：
    主  文
上訴駁回。
第三審訴訟費用由上訴人負擔。
    理  由
本件上訴人主張：伊與已故王老居、王春貴於民國七十五年四月一日訂立共有土地分
割契約書（以下稱分割書），於第五條約定：「王老居及王秋當（按為訴外人）各人
厝後五間尾為界，取中心為起點，測量至王老居舊祖房南北牆壁，如在二萬元以內，
王老居願以每坪佰元之價格賣予大房乙○○等取得所有權，如測量至舊祖房南北牆
壁尚不足二萬元，雙方願以舊祖房南北牆壁為起點向東補足二萬元，但最多不得超過
四十坪，不足部分以每坪佰元之價格退還大房乙○○至新臺幣二萬元正，致於超過
二萬元以外之坪數，雙方另訂價格協議補償」等語，經複丈，王老居出售之土地係如
原判決附圖（以下稱附圖）編號(2)所示之Ｄ部分彰化縣大城鄉○○段四一七號土地零
點零零八九平方公尺，及Ｂ部分同段四一四－二四號土地面積零點零一三一平方公尺
。前開土地價金業經伊給付完畢，王老居拖延不辦理上開土地應有之所有權應有部
分移轉登記，繼則死亡，被上訴人為其繼承人，有移轉登記義務，亦屢催罔效等情，
求為命被上訴人將系爭四一七號土地所有權應有部分一九四○分之八九及四一四－二
四號土地所有權應有部分六一八分之一三一移轉登記與伊所有之判決。
被上訴人則以：分割書係由伊與王老居、王春貴簽訂，並非由全體共有人為之，應屬
無效；其第五條之約定為分割協議之一部，並非土地所有權應有部分之買賣契約，自
亦無效。何況就令為買賣條款，該契約亦因分割部分之無效，而全部罹於無效，上訴
人不得據以請求移轉登記等語，資為抗辯。
原審審理結果，以：上訴人與王老居、王春貴均係坐落彰化縣大城鄉○○段四一四－
三、四一七、四一七－二、四一八－一號四筆土地（以下稱四一四－三號等土地）之
共有人，於七十五年四月一日簽訂分割書，其第五條並載有上訴人與王老居就系爭土
地為買賣之約定，該買賣價金新臺幣（以下同）二萬元，上訴人早於六十三年間即已
給付予王老居，其中四一四－三號土地嗣後併分割出四一四－二四號土地。於王老居
亡故後，其於四一四－二四及四一七號土地之所有權應有部分均由被上訴人繼承，並
辦理繼承登記完畢，而分割書中所載買賣標的之土地，係坐落於四一七及四一四－二
四號土地等事實，有分割書、土地登記簿謄本及王老居立具之收據足證，並經第一審
囑託彰化縣二林地政事務所測量，製有複丈成果圖可按。被上訴人對分割書及土地登
記簿謄本之真正不爭執，證人王宗添亦證稱：王老居收取地價款二萬元無訛。惟依土
地登記簿之記載，於簽訂分割書時，該分割土地之共有人除上訴人、王老居及王春貴
外，尚有王秋當、王太郎、王山下、王呈玉、王圭銓、王勝男、陳萬教、王西角、許
聬、黃環、許保成及洪進德、洪志明之贈與人洪文耀等人。分割書雖記載：「今為二
房王春貴，四房王老居，大房乙○○等（各為親兄弟代表負責）共有土地……協議訂
定如下之分割條件」等語，並於上訴人、王春貴、王老居簽名處記載：「負責代表人
」字樣，然與卷附繼承系統表對照，可知陳萬教、許聬、黃環、許保成、洪進德、洪
志明等共有人並非上開房分之成員。既無證據證明各該人等曾授權上訴人或王春貴、
王老居代為簽訂分割書，顯然分割書之訂立未經全體共有人同意，依法應為無效之分
割協議。以故，上訴人得否依分割書第五條之買賣約定而為請求，即為本件爭執之所
在。查上訴人與王老居、王春貴前於六十二年二月十六日即曾簽訂共有土地割分合約
書（以下稱割分書），協議分割四一四－三號等土地，其分割內容與分割書相同，惟
無系爭土地買賣之約定，有割分書可資佐證。王老居不論依割分書或分割書，分得之
土地均係原判決附件現況略圖（以下稱現況圖）所示中段部分，而分割書第五條所稱
：「王老居及王秋當各人厝後五間尾為界，取中心為起點，測量至王老居舊祖房南北
牆壁」之系爭土地則係王老居分得部分之空地，亦經原審勘驗無訛，並為兩造所不爭
。據上訴人陳稱：伊於割分書訂立後與王老居成立系爭土地之買賣契約，係特定位置
之買賣，二萬元價款於六十三年六月間給付，嗣因恐時效完成，乃於七十五年間重新
訂立分割書，原給付價金繼續有效等語觀之，上訴人與王老居就系爭土地為買賣，係
因雙方認為割分書合法有效，系爭土地為王老居分得土地至明；若王老居未與上訴人
簽訂割分書，或系爭土地未分歸王老居取得，上訴人與王老居均不可能成立系爭土地
買賣。七十五年間重新簽訂分割書時，將系爭土地之買賣約定載於分割書內，並置於
協議分割條款之後，益足佐證系爭土地之買賣與土地之分割並非互無關聯之獨立契約
，而係具有不可分性者。又割分書及分割書第二條均約定：「分割後如土地面積有所
增減，以西港路（現更名為南平路）路北路界為起點，南北五丈深以每坪捌佰元買賣
，五丈深以後者，以每坪佰元買賣」。系爭土地依現況圖所示，係位在臨西港路北
邊五丈深以後，其每坪買賣價格與前述分割補償金相同。代書分割書之許梓基又證稱
：「該契約是分割契約」、「契約是為了分割而訂，若有不足再生補償問題的契約」
等語，亦足佐證系爭土地買賣契約與土地分割契約具有不可分之關聯性。上訴人主張
：分割及買賣為二個不同之法律行為，其有效與否應各別獨立，縱分割契約無效，買
賣契約亦應有效成立云云，有違當事人訂約之真意及目的，尚無足採。上訴人與王老
居間系爭土地買賣約定，既與分割協議具有不可分性，分割協議無效如前述，系爭土
地買賣契約自應隨之無效，無由單獨存在。上訴人據無效之分割書第五條約定，訴請
被上訴人移轉系爭土地應有之所有權應有部分，即無由准許，為其心證之所由得。因
而維持第一審所為上訴人敗訴判決，駁回其上訴，經核於法尚無違誤。至其他贅述理
由之當否，無法申論。上訴論旨，就原審認定事實，取捨證據暨解釋契約之職權行使
，指摘為不當，聲明廢棄原判決，不能認為有理由。
據上論結，本件上訴為無理由。依民事訴訟法第四百八十一條、第四百四十九條第一
項、第七十八條，判決如主文。
中      華      民      國    八十六    年     十二     月     十九     日
                              最高法院民事第五庭
                                  審判長法官  吳  啟  賓
                                        法官  謝  正  勝
                                        法官  劉  福  來
                                        法官  黃  熙  嫣
                                        法官  陳  重  瑜
      右正本證明與原本無異
                                              書  記  官
中      華      民      國    八十七    年      一      月      五      日
